【裁判字號】    99,交聲,3880
【裁判日期】    991029
【裁判案由】    聲明異議
【裁判全文】
臺灣臺中地方法院交通事件裁定      99年度交聲字第3880號
原處分機關  交通部公路總局臺中區監理所
異議人即
受處分人    甲○○
上列受處分人因違反道路交通管理處罰條例案件，對於交通部公
路總局臺中區監理所民國九十九年十月十九日所為之裁決（中監
違字第裁六十－ＨＤ000000000號裁決書），聲明異議
，本院裁定如下：
    主  文
原處分關於裁處罰鍰逾新臺幣壹萬玖仟伍佰元部分撤銷。
前項撤銷部分，甲○○不罰。
其餘異議駁回。
    理  由
一、原處分機關略以：異議人即受處分人甲○○（下稱受處分人
    ）駕駛車號五五二八－ＷＧ號自小客車，於民國九十八年九
    月十五日二十三時三十六分許，在臺中縣烏日鄉○○路○段
    一二三號之一處，因「經攔檢以酒測器測其呼氣值為０．七
    ０ＭＧ／Ｌ超過標準值０．五五ＭＧ／Ｌ」之違規，為臺中
    縣警察局烏日分局員警以中縣警交字第ＨＤ0000000
    00號違反道路交通管理件通知單（下稱舉發通知單）當場
    開單舉發。本站於九十九年十月十九日以中監違字第裁六十
    －ＨＤ000000000號裁決書，依道路交通管理處罰
    條例第三十五條第一項第一款規定，處罰鍰新臺幣（下同）
    四萬九千五百元，吊扣駕駛執照十二個月、施以道安講習
    （駕照已執行吊扣），逾期依裁決書處罰主文規定裁處。
二、聲明異議意旨略以：依據行政罰法第二十六條規定，一行為
    同時觸犯刑事法律及違反行政法上義務規定者，依刑事法律
    處罰之。本人業經法院被判緩起訴處分，並已繳納三萬元在
    案，而監理機關另要向本人處罰行政罰鍰四萬九千五百元，
    並執行吊扣駕照，實無再一事二罰處行政罰之必要，請庭上
    撤銷行政罰鍰四萬九千五百元，以維持公平正義原則。
三、按汽車駕駛人飲用酒類或其他類似物後，其吐氣所含酒精濃
    度超過每公升零點二五毫克，不得駕車；駕駛汽車經測試檢
    定酒精濃度超過標準，處汽車駕駛人罰鍰一萬五千元以上六
    萬元以下，並當場移置保管該汽車及吊扣駕駛執照一年。道
    路交通安全規則第一百十四條第二款、道路交通管理處罰條
    例第三十五條第一項第一款定有明文。又一行為同時觸犯刑
    事法律及違反行政法上義務規定者，依刑事法律處罰之。但
    其行為應處以「其他種類行政罰」或得沒入之物而未經法院
    宣告沒收者，亦得裁處之。前項行為如經不起訴處分或為無
    罪、免訴、不受理、不付審理之裁判確定者，得依違反行政
    法上義務規定裁處之。本法所稱「其他種類行政罰」，指下
    列裁罰性之不利處分：限制或禁止行為之處分：限制或停止
    營業、「吊扣證照」、命令停工或停止使用、禁止行駛、禁
    止出入港口、機場或特定場所、禁止製造、販賣、輸出入、
    禁止申請或其他限制或禁止為一定行為之處分。行政罰法第
    二十六條、第二條第一款亦有明定。
四、查本件受處分人於前揭時、地，駕駛自小客車因酒精濃度超
    過標準（酒精呼氣濃度達每公升０．七０毫克）之違規事實
    ，固有臺中縣警察局烏日分局掣開之舉發通知單及交通部公
    路總局臺中區監理所裁決書等附卷可稽，且為受處分人於異
    議狀中所不爭執，惟按：
（一）依九十四年二月五日公布、九十五年二月五日施行之行政
      罰法第二十六條第一項規定：「一行為同時觸犯刑事法律
      及違反行政法上義務規定者，依刑事法律處罰之。但其行
      為應處以其他種類行政罰或得沒入之物而未經法院宣告沒
      收者，亦得裁處之。」此乃一行為同時造成刑罰法律與行
      政秩序罰規定發生競合適用之關係時，基於「一事不二罰
      」之法理，經由立法程序確立應以刑罰優先為原則，避免
      行為人承受過度且重複之處罰。此觀該條立法理由明確揭
      示：「一行為同時觸犯刑事法律及違反行政法上義務規定
      時，由於刑罰與行政罰同屬對不法行為之制裁，而刑罰之
      懲罰作用較強，故依刑事法律處罰，即足資警惕時，實無
      一事二罰再處行政罰之必要。且刑事法律處罰，由法院依
      法定程序為之，較符合正當法律程序，應予優先適用。但
      罰鍰以外之沒入或其他種類行政罰，因兼具維護公共秩序
      之作用，為達行政目的，行政機關仍得併予裁處，故為第
      一項但書規定」，其理益明。是以前揭行政罰法中刑事法
      律處罰優先且不再處以行政秩序罰之目的，既係因為行為
      人已接受刑罰而足資警惕，且已發生懲罰之作用，即無使
      行為人陷於雙重處罰之不利益，則關於刑事法律處罰之範
      圍自應採取實質認定，凡刑事實體法或程序法中所規定客
      觀上剝奪行為人生命、自由、財產權利，主觀上亦因制裁
      之嚴厲性、痛苦性，其強度足以造成心理強制而間接達成
      矯正教化目的之處遇手段，皆應納入其中，而不以形式上
      符合刑法第三十二條至第三十四條所定主刑及從刑種類者
      為限，始與前揭法律規範之意旨相符。
（二）次按道路交通主管機關對於汽車駕駛人酒後駕車之行為，
      依道路交通管理處罰條例第三十五條第一項第一款規定予
      以裁罰，係對行為人違反行政法上義務規定之行政罰，而
      汽車駕駛人酒後駕車之行為，經測試檢定酒精濃度超過規
      定標準，涉犯刑法第一百八十五條之三之公共危險罪嫌者
      ，道路交通主管處罰機關除有上開行政罰法第二十六條第
      一項但書規定，得處以其他種類行政罰之情形外，關於罰
      鍰部分，即應依上開行政罰法第二十六條及道路交通管理
      處罰條例第十條規定，移送地方法院檢察署處理，於移送
      後，非有上開行政罰法第二十六條第二項所定不起訴等事
      由，得依違反行政法上義務規定裁處者，不得再依道路交
      通管理處罰條例第三十五條第一項第一款規定，裁處行為
      人罰鍰之行政罰。
（三）再按緩起訴期間內，有下列情形之一者，檢察官得依職權
      或依告訴人之聲請撤銷原處分，繼續偵查或起訴：1.於期
      間內故意更犯有期徒刑以上刑之罪，經檢察官提起公訴者
      。2.緩起訴前，因故意犯他罪，而在緩起訴期間內受有期
      徒刑以上刑之宣告者。3.違背第二百五十三條之二第一項
      各款之應遵守或履行事項者，刑事訴訟法第二百五十三條
      之三第一項定有明文。故經檢察官為緩起訴處分者，於緩
      起訴之猶豫期間內，最終是否會被檢察官提起公訴，尚未
      終局確定，即緩起訴處分於猶豫期間內尚未具有實質確定
      力，檢察官於該猶豫期間內，尚得對被告為繼續觀察，如
      被告顯無反省警惕之情或根本欠缺反省警惕之能力，檢察
      官仍得依職權或依告訴人之聲請，將該緩起訴處分撤銷。
（四）至行政罰法第二十六條明定「一事不二罰原則」，即應受
      行政罰之行為如經不起訴處分或為無罪、免訴、不受理、
      不付審理之裁判「確定」者，始得依違反行政法上義務規
      定裁處之，並未明文規定包括緩起訴處分在內，惟依行政
      罰法第二十六條第二項之立法意旨以觀，必須待緩起訴處
      分實質確定時，被告才終局確定免於遭受刑事訴追，原處
      分機關始得為行政裁罰，亦即在緩起訴處分之猶豫期間期
      滿前，該緩起訴處分仍有被撤銷之可能，此時原處分機關
      若依法為行政裁決，將使受處分人有同時遭受行政處罰及
      刑事訴追之危險，顯與行政罰法第二十六條規定之立法意
      旨相悖。且查，刑事訴訟法第二百五十三條之二規定，命
      被告為金錢給付、勞務給付及處遇措施的部分，應得被告
      之同意（因涉及被告之人身自由及財產的拘束，且產生未
      經裁判即終局處理案件之實質效果，自應考慮被告之意願
      ）。至於命被告為金錢給付部分，並得為民事強制執行名
      義。無論檢察官課以被告以上何種負擔或指示，此等負擔
      或指示雖非「刑罰」，但仍是一種「特殊的處遇措施」，
      會產生未經裁判即終局處理案件之實質效果，亦即性質上
      已係實質的制裁，造成被告權利即財產減少及自由受限的
      影響；且緩起訴處分所定緩起訴期間期滿後，該緩起訴處
      分將發生禁止對已為緩起訴處分之同一犯罪事實再行起訴
      之效力，即所謂「緩起訴處分之實體（實質）確定力」；
      因之，緩起訴處分所定緩起訴期間期滿後，該緩起訴處分
      乃發生實質確定力。故檢察官所為對於受處分人之緩起訴
      處分，實已產生實質刑罰之效果。至於絕對之不起訴處分
      ，則自處分確定時起即發生實體上之確定力，不若緩起訴
      處分於緩起訴處分之期間（即猶豫期間）僅發生形式之確
      定力；另相對不起訴處分（即刑事訴訟法第二百五十三條
      ），於不起訴處分確定時，即產生禁止再訴之實體確定力
      ，且與緩起訴處分具有相當重疊性，亦即得為緩起訴處分
      的範圍均包含相對不起訴處分的範圍，同時緩起訴處分形
      式確定後，依刑事訴訟法第二百六十條規定，仍未發生禁
      止再訴之實體確定力，在效果上有很大之不同。因之，緩
      起訴處分自不宜與不起訴處分等同視之，於理甚明。
（五）又我國關於不起訴處分與緩起訴處分之規定，多見於刑事
      訴訟法，於該法法例之用語，均個別明列之，如刑事訴訟
      法第二百五十五條第一項、第二百五十九條、第二百六十
      條均屬之；易言之，在我國刑事訴訟法之體例上，並無將
      「不起訴處分」一詞包含「緩起訴處分」之情形。再依我
      國刑事訴訟法第二百五十三條之一規定，有關緩起訴處分
      ，需具備 (1)犯罪嫌疑充足，(2)斟酌刑法第五十七條所
      列事項，(3)為公共利益之維護，(4)以緩起訴為適當者（
      即適當性）等要件；尚與不起訴處分之要件有間；因之，
      倘認行政罰法第二十六條第二項規定之「不起訴處分」包
      含「緩起訴處分」之情形，是否已逾文義解釋之範圍，實
      有疑問。況關於緩起訴處分之要件、裁量之基準，與不起
      訴處分相較，均多有不同，至多應僅得視緩起訴處分為暫
      緩起訴之處分，而非不起訴處分。另行政罰法第二十六條
      第二項規定既未明文包含「緩起訴處分」之類型，而對於
      人民不利益之規定本不得任意加以擴張其適用，自不宜逕
      認行政罰法第二十六條第二項之規定於經緩起訴處分之情
      形亦有適用，始為允當，並符其立法理由。
（六）又按法官依據法律獨立審判，憲法第八十條載有明文，各
      機關依其職掌就有關法規為釋示之行政命令，法官於審判
      案件時，固可予以引用，但仍得依據法律，表示適當之不
      同見解，並不受其拘束；司法行政機關所發司法行政上之
      命令，如涉及審判上之法律見解，僅供法官參考，法官於
      審判案件時，亦不受其拘束（司法院大法官會議第二一六
      號解釋意旨參照），是法務部九十五年五月二十五日法律
      字第０九五０七００三九三號函、臺灣臺中地方法院檢察
      署中檢惠文字第０九五一０００二八四號函及交通部九十
      五年七月十七日交路字第０九五０００六九八六號函雖謂
      ：行政罰法第二十六條第二項所稱「不起訴處分」包括「
      緩起訴處分」、「緩起訴處分乃附帶條件的不起訴處分，
      亦即是不起訴的一種」等語云云；惟細繹上揭公函內容，
      並未具體說明其法理及規範依據為何，則基於上述之說明
      及司法院大法官會議釋字第二一六號解釋之意旨，本院自
      得依據學理、法律規範，妥為解釋認定。且行政罰法第二
      十六條第二項乃例外得裁處行政秩序罰之補充規定，參諸
      該條文係將「不起訴處分」、「無罪」、「免訴」、「不
      受理」、「不付審理」等不能證明刑事被告犯罪或未曾使
      其實際接受刑罰之情形逐一臚列，顯然與該條第一項所指
      發生處罰競合之前提要件尚有未合，故有第二項仍依違反
      行政法上義務規定裁處之必要。而緩起訴處分既非不能證
      明行為人之犯罪事實，且有支付一定金額之實質處罰，自
      與上開行政罰法第二十六條第二項列舉之不起訴處分等情
      形迥然有別，仍無從遽為比擬而為相同之處置。如若不然
      ，則刑事被告如經法院循審判程序判處罰金或得以易科罰
      金之拘役或有期徒刑，均得以援用行政罰法第二十六條第
      一項之規定，免於處以行政秩序罰之雙重不利益；至於藉
      由緩起訴處分而節省司法資源者，在基於實質懲罰目的而
      其財產權遭受剝奪之餘，卻仍需繳納一定金額之行政罰鍰
      ，其結果勢必降低刑事被告接受緩起訴處分之意願，而反
      噬緩起訴處分替代繁複刑事審判程序之制度性機能。準此
      以言，行政罰法第二十六條第二項既未將緩起訴處分列舉
      其中，本於「例外規定從嚴解釋」之法理及前揭說明，自
      不能將條文中「不起訴處分」之範圍，擴及於性質顯不相
      同之「緩起訴處分」，附此敘明。
（七）而道路交通管理處罰條例第三十五條所規定之裁處含有罰
      鍰與吊扣駕照之處分，二者分屬行政罰法法理中之裁罰含
      有對於過去違反義務行為處罰之秩序罰，以及對於預防將
      來再犯危險之管制罰；而前者對於過去義務違反而為秩序
      罰之目的與刑事制裁所欲達到保護交通安全之目的相同，
      二者既為相同之目的，則處以較重之刑事制裁已足，無重
      複處罰之必要。故對於性質相同之金錢裁罰，已依懲罰作
      用較強之刑事法律制裁後，即無再依行政法為相同處罰之
      理（臺灣高等法院臺中分院九十五年度交抗字第四七七號
      、第一０六六號、第一０七四號、九十七年度交抗字第七
      號裁定亦採同旨）。
（八）綜上，自行政罰法第二十六條規定之立法意旨為有利於行
      為人之解釋，宜認應受行政裁罰之行為，關於「罰鍰」部
      分，同一事實如經緩起訴處分確定，且緩起訴期滿未經撤
      銷者，亦有行政罰法第二十六條所定一事不二罰原則之適
      用。
五、依上開說明，受處分人雖有於上開時、地，酒後駕駛自小客
    車，違反道路交通管理處罰條例第三十五條第一項第一款規
    定之違規行為，惟受處分人上開酒後駕車之行為，係屬同時
    觸犯刑事法律及違反行政法上義務規定之行為，揆諸前揭規
    定與說明，罰鍰部分應依刑事法律處罰之，況受處分人此次
    酒後駕車之行為，業經臺灣臺中地方法院檢察署檢察官為緩
    起訴處分，受處分人並已依該緩起訴處分書向臺中縣政府（
    臺中縣庫存款戶）支付三萬元確定在案，此有臺灣臺中地方
    法院檢察署檢察官執行緩起訴處分命令通知書、臺中縣政府
    收入繳款書各一份在卷可稽，此固非刑法所定刑罰之種類，
    然已對受處分人名譽、心理產生相當制約並影響受處分人財
    產上之權利，亦應可實質該當行政罰法第二十六條第一項之
    「依刑事法律」之處罰。故檢察官為緩起訴處分並命向公益
    團體捐款者，其捐款解釋上亦屬道路交通管理處罰條例第三
    十五條第八項所規定之罰金，監理機關雖不得再為行政裁罰
    ，惟若行為人所支付之緩起訴處分金，未達道路交通管理處
    罰條例第九十二條第三項所訂最低罰鍰基準規定者（依違反
    道路交通管理事件統一裁罰基準表之規定，汽車駕駛人違反
    處罰條例第三十五條第一項第一款之規定，其吐氣所含酒精
    濃度超過每公升０．五五毫克以上者，小型車駕駛人之最低
    罰鍰為四萬九千五百元），依該條例第三十五條第八項之規
    定，即須補繳不足最低罰鍰之部分，始為適法。因此法院僅
    得就行為人已依緩起訴處分為公益捐款部分予以撤銷，並為
    不罰之諭知。否則如一方面認為行為人依檢察官緩起訴處分
    命令而為金錢給付，與受刑事處罰無異，依行政罰法第二十
    六條之規定，監理機關不得再行裁罰；一方面卻又認為該等
    金錢給付不屬於道路交通管理處罰條例第三十五條第八項所
    定罰金，無需依該項規定補繳不足最低罰鍰部分之差額，理
    由顯有矛盾。且若緩起訴捐款金額低於最低罰鍰金額，亦有
    失公平（臺灣高等法院暨所屬法院九十七年法律座談會刑事
    類提案第三十九號研討結果參照）。本件受處分人被查獲時
    ，吐氣所含酒精濃度達每公升０．七０毫克，依前開道路交
    通管理事件統一裁罰標準及處理細則規定最低罰鍰為四萬九
    千五百元。受處分人在刑事部分，雖經檢察官為緩起訴處分
    ，並經檢察官命向臺中縣政府（臺中縣庫存款戶）支付三萬
    元，然與前開最低罰鍰金額相較，顯然偏低，難謂符合公平
    正義原則。是原處分機關就行政罰之罰鍰方面仍得裁處一萬
    九千五百元（即差額部分）。
六、綜上所述，原處分機關於裁處受處分人罰鍰逾一萬九千五百
    元部分，於法尚有未合，受處分人此部分之異議，為有理由
    ，自應由本院逕予撤銷，並為撤銷部分不罰之諭知。惟受處
    分人尚有補繳一萬九千五百元罰鍰差額之義務，故原處分關
    於裁處受處分人罰鍰未逾一萬九千五百元部分，並無不當，
    此部分之異議則為無理由，應予駁回。至原處分中關於施以
    道安講習部分，係對於預防再犯之行政罰，乃為抑止酒後駕
    車之不法行為，維護道路交通用路權人之生命、身體之安全
    法益，依行政罰法第二十六條第一項但書之規定，得裁處之
    ，且受處分人對於原處分關於施以道安講習部分之裁罰，並
    未於聲明異議狀中指摘，應認受處分人就此部分未予異議，
    而告確定，附此敘明。
七、據上論斷，應依道路交通管理處罰條例第八十七條第二項，
    道路交通案件處理辦法第十九條、第二十條前段，裁定如主
    文。
中    華    民    國    99    年    10    月    29    日
                  交通法庭    法  官  王世華
上正本證明與原本無異。
如不服本裁定，應於送達後5日內向本院提出抗告狀(應附繕本)
，並敘述抗告之理由。
                              書記官  陳靖騰
中    華    民    國    99    年    10    月    29    日

司法院資訊處製作；財團法人民間司法改革基金會備份。
